---
title: "Taller 4"
author: 
  - Lina Buitrago PhD(c), labuitragor@unal.edu.co
  - Juan Sosa PhD, jcsosam@unal.edu.co
date: ""
output:
  html_document:
    highlight: default
    number_sections: yes
    theme: cosmo
---


```{r setup, include=FALSE}
knitr::opts_chunk$set(echo = TRUE)
```

1. Determinar y justificar si las siguientes afirmaciones son Falsas o Verdaderas.

- La mitad de las observaciones de una muestra es menor o igual que la media. 
- La media   de un conjunto de datos es el valor que ocurre con más frecuencia.
- La media   de una muestra es igual a una de las observaciones de la muestra.
- Es preferible utilizar un instrumento de medición que genere observaciones con una desviación estándar grande.
- Por lo general, la media y la mediana de un conjunto de datos son valores muy similares.

2. Yanowitz, en *In-use Emissions From Heavy-Duty Diesel Vehicles*, investigó los factores que afectan las emisiones de un vehículo diesel, y obtuvo datos acerca de la emisión de partículas para una muestra de 138 vehículos conducidos en bajas altitudes (cerca del nivel del mar) y para una muestra de 62 vehículos conducidos a grandes altitudes (aproximadamente a una milla del nivel del mar). Todos los vehículos se fabricaron entre 1991 y 1996. Las muestras contenían proporciones parecidas de vehículos de bajo y alto kilometraje. Los datos, en unidades de gramos de partículas por galón de combustible consumido, se presentan en el archivo `EP.txt`. En esta base de datos, "emision" es la variable emisión de partículas (en unidades de gr/gal) y "altitud" es la varaible altitud a la que se conduce el vehículo (0 = baja; 1 = alta). A grandes altitudes, la presión barométrica es más baja, así la razón de eficiencia aire/combustible también es más baja. Por esta razón se pensó que la emisión de partículas podría ser mayor a grandes a altitudes.

- Completar la siguiente tabla:

| Altitud | $n$ | Mín. | Cuar. 1 | Cuar. 2 | Cuar. 3 | Máx. | Media | DE | CV |
|:-------:|:---:|------|---------|---------|---------|------|-------|----|----|
| Baja    | 138 |      |         |         |         |      |       |    |    |
| Ala     | 62  |      |         |         |         |      |       |    |    |

DE: Desviación Estándar. CV: Coeficiente de Variación.

- Comparar los resultados para determinar si los datos apoyan el supuesto de que la emisión de partículas podría ser mayor a grandes a altitudes.

A continuación se presenta el procedimiento **importar** este conjunto de datos en `R`.

```{r, echo=T, eval=F}
# importar base de datos
datos <- read.table(file = "C:/Users/Juan Camilo/Dropbox/UN/probabilidad_estadistica/EP.txt", header = TRUE)
# extraer los valores de emision con altitud baja en el objeto llamado baja
baja <- datos$emision[base_de_datos$altitud == 0]
# extraer los valores de emision con altitud alta en el objeto llamado alta
alta <- datos$emision[base_de_datos$altitud == 1]
# tamaños de la muestra
n_baja <- length(baja)
n_alta <- length(alta)
```

3. El artículo *Computing and Using Rural versus Urban Measures in Statistical Applications* (C. Goodall, K. Kafadar y J. Tukey, The American Statistician, 1998:101-111) analiza los métodos para medir el grado a los cuales los condados de los Estados Unidos son urbanos más que rurales. La siguiente tabla de frecuencias presenta las frecuencias de población de los condados de los Estados Unidos. 

| Población (en miles) | No. de condados |
|:--------------------:|:---------------:|
| 0.064   – 5.405      | 305             |
| 5.405   – 8.780      | 294             |
| 8.780   – 12.417     | 331             |
| 12.417  – 16.384     | 286             |
| 16.384  – 21.619     | 306             |
| 21.619  – 28.526     | 273             |
| 28.526  – 40.342     | 334             |
| 40.342  – 65.536     | 326             |
| 65.536  – 131.072    | 290             |
| 131.072 – 8388.608   | 323             |

- Completar la distribución de frecuencias (frecuencia relativa y frecuencias acumuladas).
- Calcular la media, la mediana, la moda, y el coeficiente de variación.
- Comentar los resultados del numeral anterior.

4. Una muestra de temperaturas para iniciar una cierta reacción química dio un promedio muestral de (C) 87.3 y una desviación estándar muestral de (C) 1.04. ¿Cuáles son el promedio muestral y la desviación estándar en grados Fahrenheit? 

5. Sean $X$ y $Y$ dos variables tales que:
\[
\sum_{i=1}^{10} x_i = 110, \quad
\sum_{i=1}^{10} y_i = 60, \quad
\sum_{i=1}^{10} x_i^2 = 3156 \quad \text{y}\quad 
\sum_{i=1}^{10} y_i^2 = 1138.
\]
Para cada variable calcular el coeficiente de variación. Interpretar y comparar los resultados obtenidos.

6. En cierta región la distribución de predios por extensión tiene una media de 35.4 hectáreas y una desviación típica de 19.33 hectáreas, mientras que la distribución por canon de arrendamiento tiene una media de \$245,750 y una desviación de \$7,470. ¿Cual de las dos distribuciones tiene mayor variabilidad? ¿Por qué?