---
title: "Taller 10"
author: 
  - Juan Sosa PhD, jcsosam@unal.edu.co
date: ""
output:
  html_document:
    highlight: default
    number_sections: yes
    theme: cosmo
---

1. El costo medio anual de un seguro para automóvil es de US 939 (CNBC, 23 de febrero de 2006).
Suponga que la desviación estándar $\sigma$ es US 245.
¿Cuál es la probabilidad de que una muestra aleatoria simple de pólizas de seguros de automóvil
la media muestral no difiera más de US 25 de la media poblacional si el tamaño de la
muestra es 30, 50, 100 y 400?

La variable de estudio $X$ es el costo anual de un seguro para automovil. Se sabe que $\mu_X = 939$ y $\sigma_X = 245$. Se pide calcular
$$
p=P(|\bar{X} - \mu_X| < 25) = P(-25 < \bar{X} - \mu_X < 25)
$$
para varios tamaños de muestra.

Estandarizando, se tiene que
$$
\begin{align*}
p &= P(-25/(245/\sqrt{n})<Z<25/(245/\sqrt{n})) \\ 
&= \Phi(25/(245/\sqrt{n})) - \Phi(-25/(245/\sqrt{n}))
\end{align*}
$$
donde $\Phi(\cdot)$ es la función de distribución acumulada de la distribución Normal estándar, dado que
$$
Z=\frac{\bar{X}-\mu_X}{245/\sqrt{n}}\sim\textsf{N}(0,1)
$$
para tamaños de muestra grandes (se se sabe si $X$ tiene distribución Normal o no).

A continuación se calcula esta probabilidad para $n\in\{30,50,100,400\}$:

```{r}
tab <- matrix(data = NA, nrow = 1, ncol = 4)
tab[1] <- pnorm(q = 25/(245/sqrt(30 ))) - pnorm(q = -25/(245/sqrt(30 )))
tab[2] <- pnorm(q = 25/(245/sqrt(50 ))) - pnorm(q = -25/(245/sqrt(50 )))
tab[3] <- pnorm(q = 25/(245/sqrt(100))) - pnorm(q = -25/(245/sqrt(100)))
tab[4] <- pnorm(q = 25/(245/sqrt(400))) - pnorm(q = -25/(245/sqrt(400)))
colnames(tab) <- paste0("n=",c(30,50,100,400))
rownames(tab) <- c("p")
print(round(tab, 4))
```

A continuación se presentan las distribuciones asociadas con $\bar{X}$ para cada tamaño de muestra, dado que $\bar{X}\approx\textsf{N}(\mu_X,\sigma_X^2/n)$ cuando $n$ es grande:

```{r}
mu <- 939
sigma <- 245
curve(expr = dnorm(x, mean = mu, sd = sigma/sqrt(400)), from = mu-3*sigma/sqrt(30), to = mu+3*sigma/sqrt(30), col = 1, xlab = "x", ylab = "Densidad", main = "")
curve(expr = dnorm(x, mean = mu, sd = sigma/sqrt(100)), col = 2, add = TRUE)
curve(expr = dnorm(x, mean = mu, sd = sigma/sqrt(50 )), col = 3, add = TRUE)
curve(expr = dnorm(x, mean = mu, sd = sigma/sqrt(30 )), col = 4, add = TRUE)
legend("topright", legend = paste0("n=",c(30,50,100,400)), col = 1:4, lwd = 2)
```


2. Un investigador informa sobre sus resultados diciendo que el error estándar de la media es 20. La desviación estándar poblacional es 500.

a. ¿De qué tamaño fue la muestra usada en esta investigación?

Se tiene que $\textsf{DE}(\bar{X}) = \sigma_X/\sqrt{n} = 20$ con $\sigma_X = 500$. Por lo tanto,
$$
n = \left( \frac{\sigma_X}{\textsf{DE}(\bar{X})} \right)^2 =  \left( \frac{500}{20} \right)^2 = 625\,.
$$

```{r}
n <- (500/20)^2
print(n)
```

b. ¿Cuál es la probabilidad de que la estimación puntual esté a no más de $\pm$ 25 de la media poblacional?

Se pide calcular
$$
p=P(|\bar{X} - \mu_X| < 25) = \Phi(25/(\sigma_X/\sqrt{n})) - \Phi(-25/(\sigma_X/\sqrt{n})) = 0.7887005\,.
$$

```{r}
pnorm(q = 25/(500/sqrt(625))) - pnorm(q = -25/(500/sqrt(625)))
```



3. *Nielsen Media Research* llevó a cabo un estudio para saber cuánto tiempo se veía televisión en
los hogares, en el horario de 8:00 a 11:00 de la noche. Los datos que se encuentran en el archivo
Nielsen son consistentes con los hallazgos reportados (*The World Almanac*,
2003). Con base en estudios anteriores, la desviación estándar poblacional se considera conocida
y es 3.5 horas. Dé una estimación mediante un intervalo de confianza de 95\% para la media
del tiempo que se ve televisión por semana en el horario de 8:00 a 11:00 de la noche.


La variable de estudio $X$ es el tiempo que se veía televisión en
los hogares, en el horario de 8:00 a 11:00 de la noche. Se quiere calcular un intervalo de confianza de 95\% para $\mu_X$, sabiendo que la desviación estándar de la población es $\sigma_X = 3.5$. Dado que la población tiene distribución desconocida, pero el tamaño de la muestra $n=300$ es grande, se tiene el intervalo de confianza para $\mu_X$ se puede calcular mediante
$$
\textsf{IC}_{100(1-\alpha)\%}(\mu_X) = \bar{X} \pm \textsf{z}_{1-\alpha/2}\frac{\sigma_X}{\sqrt{n}}
$$
Calculando, se tiene que la estimación puntual es $\bar{x} = 8.5$ horas y el margen de error $ME = 0.4$ horas, y por lo tanto, con una confiabilidad del 95\%, la media
del tiempo que se ve televisión por semana en el horario de 8:00 a 11:00 de la noche
es $(8.1;8.8)$ horas.
 
```{r}
# importar base de datos
datos <- read.csv("C:/Users/Juan Camilo/Dropbox/UN/probabilidad_estadistica/Nielsen.CSV", sep="")
# datos
x <- datos$Hours
# tamaño de la muestra
n <- length(x)
print(n)
# estimacion
xb <- mean(x)
round(xb, 2)
# desv estandar poblacional
sigma <- 3.5
# margen de erro
me <- qnorm(p = 0.975)*sigma/sqrt(n)
round(me, 2)
# intervalo
round(xb + c(-1,1)*me, 2)
```


 
4. La revista *Playbill* reportó que el ingreso familiar anual medio de sus suscriptores es US 119155 (*Playbill*, enero de 2006). Suponga que la estimación del ingreso familiar anual medio está basada en una muestra de 80 familias y que por datos de estudios anteriores la desviación estándar poblacional es conocida y es US 30000.

La variable de estudio $X$ es el ingreso familiar anual (US) y se sabe que la estimación puntual del ingreso medio anual correspondiente es $\bar{x}=119155$ con $n=80$. Además, se sabe que la desviación estándar poblacional es $\sigma_X=30000$.

```{r}
# tamaño de la muestra
n <- 80
# estimacion puntual
xb <- 119155
# varianza poblacional
sigma <- 30000
```

a. Desarrolle un intervalo de estimación de 90\% de confianza para la media poblacional.

Dado que la población tiene distribución desconocida, pero el tamaño de la muestra $n=80$ es grande, se tiene el intervalo de confianza para $\mu_X$ se puede calcular mediante
$$
\textsf{IC}_{100(1-\alpha)\%}(\mu_X) = \bar{X} \pm \textsf{z}_{1-\alpha/2}\frac{\sigma_X}{\sqrt{n}}
$$

b. Dé un intervalo de estimación de 95\% de confianza para la media poblacional.
c. Dé un intervalo de estimación de 99\% de confianza para la media poblacional.

Los intervalos de confianza al 80\%, 95\% y 99\% son:

```{r}
tab <- rbind(xb + c(-1,1)*qnorm(p = 0.950)*sigma/sqrt(n),
             xb + c(-1,1)*qnorm(p = 0.975)*sigma/sqrt(n),
             xb + c(-1,1)*qnorm(p = 0.995)*sigma/sqrt(n))
colnames(tab) <- c("L. Inferior","L.Superior")
rownames(tab) <- c("90%","95%","99%")
tab
```

d. ¿Qué le pasa a la amplitud del intervalo de confianza a medida que el nivel de confianza aumenta?

De la tabla anterior se observa que el margen de error, y por lo tanto, la amplitud del intervalo de confianza aumentan a medida que aumenta el nivel de confianza.

5. Un meteorólogo mide la temperatura en el centro de la ciudad a mediodía todos los días durante un año. Las 365 lecturas tienen un promedio de 57 $^\text{o}$F y una desviación
estándar de 20 $^\text{o}$F. El meteorólogo calcula un intervalo de confianza de 95% para la media de la temperatura a mediodía de $57 \pm (1.96)(20)/\sqrt{365}$.
¿Es esto correcto? ¿Por qué sí o por qué no?

Dado que el tamaño de muestra es grande ($n=365$) sí sería correcto utilizar la distribución normal para calcular un intervalo de confianza de 95% para la media de la temperatura a mediodía de $57 \pm (1.96)(20)/\sqrt{365}$, **siempre y cuando las observaciones se pudieran considerar como independientes**. Si las mediciones presentan un alto grado de correlación temporal (como usualmente ocurre en lugares con estaciones muy marcados), entonces este intervalo de confianza no tendría la cobertura especificada del 95\%.

6. Con base en pruebas de comportamiento de una gran muestra
de uniones soldadas, se calculó un intervalo de confianza
de 90\% para la media de la dureza Rockwell B de cierto
tipo de soldadura de (83.2, 84.1). Determine un intervalo de
confianza de 95\% para la media de la dureza Rockwell B de
este tipo de soldadura.

Se sabe que la amplitud del intervalo al 90% es 
$$
A = 84.1-83.2 = 0.9
$$
y por lo tanto el margen de error al 90% correspondiente es 
$$
ME= 1.64\frac{s}{\sqrt{n}} = 0.9/2 = 0.45
$$
Así, el error estándar al 90% es
$$
EE = \frac{s}{\sqrt{n}} = ME/1.64 = 0.274
$$

De otra parte se esabe que la estimación puntual es el punto medio del intervalo, de donde
$$
\bar{x} = \frac{84.1+83.2}{2} = 83.65\,.
$$

Entonces, un intervalo de
confianza de 95\% para la media de la dureza Rockwell B de
este tipo de soldadura es
$$
IC_{95\%}(\mu_X) = \bar{x} \pm 1.96\cdot EE = (83.114;84.186)
$$

```{r}
# amplitud al 90%
A <-  84.1 - 83.2
A
# margen de error al 90%
ME <- A/2
ME
# error estandar al 90%
EE <- ME/qnorm(p = 0.95)
round(EE, 3)
# estimacion puntual
xb <- (84.1 + 83.2)/2
xb
# intervalo de confianza al 95%
round(xb + c(-1,1)*qnorm(p = 0.975)*EE, 3)
```

